ACORDAO-COMPLETO-2366810

ACÓRDÃO 1903/2019 ATA 30/2019 - PLENÁRIO

VISTOS, relatados e discutidos estes autos de Pedido de Reexame em Relatório de Auditoria interposto pela Secretaria Municipal de Infraestrutura Urbana e Obras de São Paulo contra os termos do Acórdão 1923/2016-TCU-Plenário,
	ACORDAM os Ministros do Tribunal de Contas da União, reunidos em Sessão Plenária, diante das razões expostas pelo Relator, em:
	9.1. conhecer do pedido de reexame interposto por Secretaria Municipal de Infraestrutura Urbana e Obras de São Paulo, nos termos do artigo 48 da Lei 8.443/1992, c/c os artigos 285 e 286, parágrafo único, do RI/TCU, para, no mérito, negar-lhe provimento;
	9.2. comunicar esta decisão à Caixa Econômica Federal, ao Ministério das Cidades e à Prefeitura Municipal de São Paulo - SP.

Pedido de reexame contra decisão que expediu determinações no âmbito de auditoria realizada nas obras de implantação do Corredor de Ônibus Radial Leste, Trecho 1, localizado no município de São Paulo/SP.

Caixa Econômica Federal, Ministério das Cidades e Prefeitura Municipal de São Paulo - SP

3. Recorrente: Secretaria Municipal de Infraestrutura Urbana e Obras do Estado de São Paulo

13.1. Ministros presentes: José Mucio Monteiro (Presidente), Walton Alencar Rodrigues, Benjamin Zymler, Raimundo Carreiro (Relator), Ana Arraes, Bruno Dantas e Vital do Rêgo.
13.2. Ministro-Substituto convocado: Augusto Sherman Cavalcanti.
13.3. Ministros-Substitutos presentes: André Luís de Carvalho e Weder de Oliveira.

ACORDAO-COMPLETO-2409291

Acórdão de Relação 1153/2020 - Plenário

Acórdão de Relação

RAIMUNDO CARREIRO

Ministro Bruno Dantas

Adoto como Relatório, nos termos do art. 1º, § 3º, inciso I, da Lei 8.443/92, a instrução de peça eletrônica 250,  lavrada no âmbito da Secretaria de Recursos (Serur) e endossada pelo diretor da subunidade (peça 251) :
"1.	Trata-se de Pedido de Reexame interposto pela Secretaria Municipal de Infraestrutura Urbana e Obras do Estado de São Paulo (R001 - peça 226) contra o Acórdão 1923/2016-TCU-Plenário (peça 209) , que apreciou relatório de auditoria realizada nas obras de implantação do Corredor de Ônibus - Radial Leste - Trecho 1, localizado no município de São Paulo/SP.
1.1.	O referido empreendimento foi licitado por meio do Edital de Concorrência 281/2013, que foi precedido pelo Edital de Pré-Qualificação 1/2012, sendo que, após finalizado o procedimento licitatório, a execução das obras e a elaboração do projeto executivo do empreendimento foram contratadas por meio do Contrato 43/Siurb/13, assinado em 19/7/2013, no valor de R$ 438.978.639,75. Figuram como contratadas as empresas Construtora OAS S/A (líder do consórcio) e EIT Engenharia S/A, organizadas no Consórcio Mobilidade Urbana SP.
1.2.	Na fiscalização realizada pelo Tribunal (Fiscobras 2015) , foram constatadas irregularidades de sobrepreço (IG-P) , restrição à competitividade decorrente da adoção indevida de pré-qualificação (IG-P) , restrição à competitividade decorrente de critérios inadequados de habilitação e julgamento (IG-P) , superfaturamento, ausência de providências para retomar obra paralisada, projeto básico deficiente, movimentação irregular da conta específica do convênio, o que levou o Tribunal a prolatar o Acórdão recorrido, nos seguintes termos:
VISTOS, relatados e discutidos estes autos de Relatório de Auditoria realizada nas obras de implantação do Corredor de Ônibus - Radial Leste - Trecho 1, no município de São Paulo/SP, no âmbito do Fiscobras 2015.
ACORDAM os Ministros do Tribunal de Contas da União, reunidos em Sessão do Plenário, ante as razões expostas pelo Relator, em:
9.1. comunicar à Comissão Mista de Planos, Orçamentos Públicos e Fiscalização do Congresso Nacional que não foram implementadas pela Secretaria Municipal de Infraestrutura Urbana e Obras (Siurb/SP) as medidas corretivas indicadas por esta Corte para sanear os indícios de irregularidades graves que se enquadram no disposto no inciso IV do § 1º do art. 112 da Lei 13.080/2015 (LDO 2015) , apontados no Contrato 43/Siurb/13 e no Edital de Pré-qualificação n. 1/2012, relativos aos serviços de elaboração de projeto executivo e execução das obras do Corredor Radial Leste - Trecho 1 - São Paulo/SP, com potencial dano ao erário de R$ 46.438.178,81 (data-base: fevereiro/2013) , e que, assim, subsistem os indícios de IG-P, sendo que o TCU reavaliará a recomendação de paralisação caso a Siurb/SP adote a seguinte medida corretiva:
9.1.1. realização de nova licitação que assegure a observância do princípio constitucional da isonomia, da ampla competitividade, da seleção da proposta mais vantajosa e do julgamento objetivo, nos termos do art. 3º da lei 8.666/1993, e cujo orçamento-base possua preços unitários readequados e aderentes aos referenciais de mercado, nos termos dos arts. 3º, 4º, 5º e 6° do Decreto 7.983/2013;
9.2. determinar, com fulcro no art. 250, inciso II, do Regimento Interno do TCU, ao Ministério das Cidades e à Caixa Econômica Federal que se abstenham de liberar recursos federais para a execução do Contrato 43/Siurb/13, referente aos serviços de elaboração de projeto executivo e execução das obras do Corredor Radial Leste - Trecho 1, em virtude da identificação de sobrepreço decorrente de preços excessivos frente ao mercado e restrição à competitividade da licitação, o que contraria o art. 102 da Lei 12.708/2012 (LDO 2013) , os arts. 3°, 4° e 6° do Decreto Federal 7.983/2013 e o art. 3° da Lei 8.666/1993;
9.3. dar ciência ao Ministério das Cidades, à Caixa Econômica Federal e à Secretaria Municipal de Infraestrutura Urbana e Obras de São Paulo/SP (Siurb/SP) acerca das seguintes irregularidades verificadas no Contrato 43/Siurb/13 e na Pré-Qualificação 1/2012:
9.3.1. sobrepreço decorrente de preços excessivos frente ao mercado no valor global de R$ 46.438.178,81, correspondente a 20,93% da amostra analisada e a 10,58% do valor do Contrato 43/Siurb/13, o que afronta o disposto no art. 102 da Lei 12.708/2012 (LDO 2013) e nos arts. 3°, 4°, 5° e 6° do Decreto Federal 7.983/2013;
9.3.2. restrição à competitividade da licitação decorrente da adoção indevida de pré-qualificação, o que afronta o disposto na jurisprudência do TCU, a exemplo dos Acórdãos 2.005/2007, 2.350/2007, 1.223/2013, todos do Plenário e 2.028/2006, da Primeira Câmara;
9.3.3. restrição à competitividade da licitação decorrente de critérios inadequados de habilitação e julgamento, os quais afrontam o disposto nos arts. 3º e 30, da Lei 8.666/1993, e em farta jurisprudência do TCU (cf. Súmula TCU 263/2011 e Acórdãos 1.636/2007, 2.359/2007, 1.237/2008, 2.150/2008, 2.882/2008, 1.733/2010, 222/2013, 1.023/2013, 1.223/2013, 1.998/2013, 2.373/2013, 602/2015 e 1.252/2016, todos do Plenário) , no que concerne à: 
9.3.3.1. vedação a que uma mesma empresa seja contratada para mais de um empreendimento; 
9.3.3.2. restrição à funcionalidade de obra nas exigências de habilitação técnico-operacional;
9.3.3.3. limitação de atestados para atender às exigências de habilitação técnico-operacional para contrato único ou simultâneos; 
	9.3.3.4. utilização de critérios subjetivos de avaliação de metodologia de execução; e
9.3.3.5. exigência de atestados de capacidade técnica relativos a serviços sem relevância técnica;
9.3.4. ausência de aprovação do projeto básico pela autoridade competente do órgão responsável por realizar a licitação, o que afronta o disposto no art. 7º, §2º, inciso I, da Lei 8.666/1993;
9.3.5. quantificação inadequada dos serviços de armadura em aço dos elementos estruturais da obra, utilizando taxas estimativas de consumo de aço por volume de concreto, identificado no projeto básico do Corredor Radial Leste - Trecho 1, licitado pelo edital de pré-qualificação 1/2012, o que afronta o disposto no art. 6º, inciso IX, da Lei 8.666/1993;
9.3.6. critério inadequado de medição e pagamento dos serviços de "Administração Local", mediante pagamentos fixos mensais desvinculados da execução física da obra, o que afronta o disposto na jurisprudência do TCU (a exemplo dos Acórdãos 3.103/2010 e 2.622/2013, do Plenário) ;
	9.4. determinar à SeinfraUrbana que monitore o item 9.2 desta deliberação;
9.5. enviar cópia desta deliberação, acompanhada do relatório e do voto que a fundamentam, ao Congresso Nacional, ao Tribunal de Contas do Município de São Paulo e à Comissão de Serviços de Infraestrutura do Senado Federal; e
	9.6. arquivar o presente processo.
1.3.	O recurso interposto pela então Secretaria Municipal de Infraestrutura Urbana e Obras do Estado de São Paulo contra os termos desta deliberação foi examinado pela Serur que concluiu pelo conhecimento e negativa de provimento (peças 232 e 233) , proposta que contou com anuência do Ministério Público junto ao TCU (235) , que o sintetizou nos seguintes termos:
A primeira fase do processo ultimou com o juízo de reprovação de alguns procedimentos levantados pela Unidade Técnica, pontos que tiveram reflexo no Acórdão 1923/2016-TCU-Plenário. Assim, a referida decisão está sendo questionada em sede de Pedido de Reexame pela Secretaria Municipal de Infraestrutura Urbana e Obras do Munício de São Paulo/SP (Siurb/SP) , tendo o mérito sido analisado pela Secretaria de Recursos (Serur) à peça 232. 
Ponto mais relevante da discussão, o sobrepreço inicialmente estimado em R$ 76,2 milhões, no curso do processo foi reduzido para aproximadamente R$ 46,4 milhões, dos quais R$ 23,5 milhões estão associados ao BDI. Nessa perspectiva, a recorrente indica que considerou BDI de 30%, percentual que em sendo aceito pelo Tribunal reduz o sobrepreço discutido para R$ 29,9 milhões, importância que perfaz 6,8% do valor total da obra. 
A defesa busca, dentre outras fontes, respaldo nos TC Processo 011.538/2015-5 e Processo 011.533/2015-3, os quais foram apreciados pelos Acórdãos 2.731/2015 e 2.636/2015, ambos do Plenário. Nessa toada, aduz que um BDI de 20,97% correspondente à faixa média para obras de média complexidade (Acórdão 2622/2019-TCU-Plenário) não deve ser aplicado ao caso concreto, pois, por exemplo, considera-se no aludido percentual 2% de ISS, ao passo que a prefeitura da cidade de São Paulo utiliza ISS de 3,5% diante de um limite de 5% (peça 226, p. 7) . 
A Siurb/SP repete a informação de que com o assentimento do BDI na faixa de 30% o possível dano seria de 6,8%, condição que respalda a discussão sobre a aceitação de sobrepreço em torno dos 10% do valor da obra, colocando em evidência trecho do Acórdão 2762/2010-TCU-Plenário (TC Processo 016.546/2010-5) , pretendendo-se com isso caracterizar que o percentual encontrado não justifica a paralização da obra. 
Ainda no campo dos julgados da Corte de Contas, é suscitado o Acórdão 325/2007-TCU-Plenário, que definiu o limite de 30,31% para o BDI. Aponta-se que em 2011 (Acórdão 2369/2011-TCU-Plenário) foram estabelecidos limites específicos para obras de construção, visto o noticiado acórdão de 2007 ter sido proferido na discussão de obras do setor elétrico. A nova decisão, contudo, segundo assertiva da interessada, não contemplou as obras rodoviárias, limitando-se a debater o custo das edificações. Assim, a recorrente recusa o emprego da deliberação de 2011 e sustenta que o Acórdão 2622/2013-TCU-Plenário não deveria servir de parâmetro na avaliação da SeinfraUrbana por impedimento temporal, porquanto o edital de pré-qualificação é de 2012 e o contrato de 2013. Nessa toada, segundo compreensão da secretaria recorrente, a adequação exigida pela Caixa Econômica Federal era de enquadramento aos parâmetros do PAC Mobilidade e observância dos limites impostos pelo TCU, que à época era da ordem de 30%.
A Secretaria de Recursos, na instrução de peça 232, sintetizou e debateu as alegações recursais nos seguintes tópicos: a.1) sobrepreço; a.2) controvérsias sobre BDI e incertezas para a continuidade do programa de mobilidade urbana; a.3) paradigma de BDI adotado pela complexidade e pela tipologia da obra; b) da restrição à competitividade da licitação decorrente da adoção indevida de pré-qualificação; c) restrição à competitividade da licitação decorrente de critérios inadequados de habilitação e julgamento; c.1) vedação a que uma mesma empresa seja contratada para mais de um empreendimento; c.2) restrição à funcionalidade de obra nas exigências de habilitação técnicooperacional; c.3) limitação de atestados para atender às exigências de habilitação técnico-operacional para contrato único ou simultâneos utilização de critérios subjetivos de avaliação de metodologia de execução; c.4) utilização de critérios subjetivos de avaliação de metodologia de execução; c.5) exigência de atestados de capacidade técnica relativos a serviços sem relevância técnica; d) ausência de aprovação do projeto básico pela autoridade competente do órgão responsável por realizar a licitação; e) quantificação inadequada dos serviços de armadura em aço dos elementos estruturais da obra, utilizando taxas estimativas de consumo de aço por volume de concreto, identificado no projeto básico; f) critério inadequado de medição e pagamento dos serviços de Administração Local, mediante pagamentos fixos mensais desvinculados da execução física da obra, o que afronta o disposto na jurisprudência do TCU. 
Tendo enfrentado todos os pontos relacionados, a conclusão técnica foi pelo conhecimento do recurso para em relação ao mérito negar-lhe provimento. 
A leitura das peças autuadas antes do recurso permite asseverar que nesta fase processual não houve inovação significativa dos argumentos e das provas, os quais foram amplamente discutidos e rejeitados pela unidade a quo responsável pela instrução do processo, com reflexo no julgamento do feito.
 (...) 
O excerto trazido à colação indica graves irregularidades procedimentais observadas na condução da licitação que levou ao Contrato 43/Siurb/13. 
Posto isso, à vista dos elementos existentes nos autos, alvitramos por que o E. Relator acolha integralmente a proposta de encaminhamento formulada pela Unidade Técnica às peças 232 e 233.
1.4.	O pedido de reexame foi levado a julgamento na Sessão Ordinária do Plenário do dia 27/03/2019, sendo que, naquela ocasião, o Ministro-Relator, Exmo. Sr. Raimundo Carreiro, embora tenha acolhido, em seu voto (peça 240) , os argumentos do exame realizado pela Serur e pelo Parquet, vislumbrou solução distinta para o caso, considerando os desdobramentos que surgiram após a prolação do Acórdão 1923/2016-TCU-Plenário, especialmente em razão das informações que foram levantadas em decorrência do monitoramento realizado em cumprimento ao seu item 9.4, que culminou com a prolação do Acórdão 2464/2018-TCU-Plenário nos autos do TC Processo 011.797/2018-5 (apenso) , pois a Prefeitura Municipal de São Paulo demonstrou interesse em redimensionar todo o empreendimento na Radial Leste da cidade, o que ensejaria a rescisão do Contrato 43/Siurb/13, razão pela qual o Relator manifestou-se no sentido de realizar, antes do julgamento do mérito do recurso, diligência ao ente municipal para apresentar informações atualizadas sobre a avença, o que foi acompanhado pelos demais ministros do colegiado. Foi então prolatado o Acórdão 709/2019-TCU-Plenário (peça 239) , nos seguintes termos:
VISTOS, relatados e discutidos estes autos que tratam de pedido de reexame em relação ao Acórdão 1923/2016-TCU-Plenário. 
ACORDAM os Ministros do Tribunal de Contas da União, reunidos em Sessão Plenária, ante as razões expostas pelo Relator e com fundamento nos artigos 1º, inciso II, da Lei 8.443/1992 e 249, inciso III, do Regimento Interno do TCU, em: 
9.1. diligenciar à Prefeitura Municipal de São Paulo para que preste a este Tribunal, no prazo de 15 dias, informações atualizadas sobre: 
9.1.1. a rescisão do Contrato 43/Siurb/13, firmado com o Consórcio Mobilidade Urbana SP para a execução das obras e a elaboração do projeto executivo do Corredor de Ônibus - Radial Leste - Trecho 1, localizado no município; 
9.1.2. os procedimentos adotados para a retomada das obras dos corredores de transporte coletivo público na Radial Leste de São Paulo, especialmente no que se refere à participação de recursos federais no empreendimento; 
9.2. informar à Prefeitura Municipal de São Paulo, ao Ministério do Desenvolvimento Regional e à Caixa Econômica Federal que o conteúdo da presente deliberação poderá ser consultado no portal do Tribunal de Contas da União; 
9.3. determinar à Serur que, vencido o prazo do item 9.1, acresça os comentários que entender cabíveis e remeta os autos a este relator. (sublinhamos) 
1.5.	Foram expedidas as comunicações dando cumprimento ao que fora deliberado pelo Tribunal e a Prefeitura Municipal de São Paulo apresentou esclarecimentos e documentos (peça 249) no sentido de que "o contrato foi rescindido na data de 26/03/2019", por meio de Rescisão Unilateral. Esclareceu também, em atendimento ao subitem 9.1.2. do referido Acórdão e informações geradas no dia 14/05/2019 (pág. 4 da peça 249) , o seguinte:
Constatamos que, em razão da rescisão dos contratos de obras dos Corredores Radial Leste Trechos 1 e 2, e conforme entendimentos mantidos entre a Secretaria Municipal de Mobilidade e Transportes - SMT e a Secretaria Municipal de Infraestrutura Urbana e Obras - SIURB , a São Paulo Obras - SPObras está elaborando material técnico com a finalidade de contratação de
2. 1) elaboração da consolidação do Projeto Básico e do Projeto Executivo para implantação do Corredor Radial Leste 1 - Trecho Parque Dom Pedro II - Av. Aricanduva, integrante do Programa de Mobilidade Urbana.
3. 2) elaboração da consolidação do Projeto Básico e elaboração do Projeto Executivo para implantação do Corredor Radial Leste 2 - Trecho Av. Aricanduva - Av. Professor Engenheiro Ardevam Machado/Terminal Estação do Metrô Itaquera, integrante do Programa de Mobilidade Urbana. 
4. 3) elaboração da consolidação do Projeto Básico e elaboração do Projeto Executivo para implantação do Corredor Radial Leste 3-Trecho Av. Professor Engenheiro Ardevam Machado /Terminal Estação do Metrô Itaquera - Rua Capitão Pucci, integrante do Programa de Mobilidade Urbana. (destacamos e sublinhamos) 
1.6.	No mesmo expediente encaminhado pela Prefeitura Municipal de São Paulo constam informações complementares, geradas no dia 20/05/2019, dando notícia do seguinte:
 (...) foi elaborado o Termo de Referência para contratação da "Elaboração da Consolidação do Projeto Básico e do Projeto Executivo para implantação do Corredor Radial Leste 1 - Trecho Parque Dom Pedro II - Av. Aricanduva, integrante do Programa de Mobilidade Urbana", o qual foi submetido à análise e aprovação da Caixa Econômica Federal. Atualmente aguardamos aprovação da "Síntese do Projeto Aprovado - SPA" pelo Ministério do Desenvolvimento Regional, desde 02/2019, para continuidade dos trâmites para publicação da respectiva licitação. (destacamos e sublinhamos) 
1.7.	Extrai-se, portanto, que o Contrato 43/Siurb/13 foi rescindido, conforme já havia sinalizado a Secretaria Municipal de Serviços e Obras de São Paulo (SMSO/SP) e consignado no voto condutor do Acórdão 709/2019-TCU-Plenário, bem assim de que já adotou ações com vistas à realização de nova licitação para a obra objeto destes autos, estando o ente municipal, no momento, no aguardo da análise e aprovação dos projetos por parte da Caixa Econômica e Ministério do Desenvolvimento Regional. 
1.8.	Assim, considerando que foi atendida a diligência realizada pelo Tribunal e tendo em vista que a rescisão do contrato acorreu após a prolação do Acórdão recorrido e da própria interposição do pedido de reexame (peça 226) , bem assim de que os procedimentos para realização de nova licitação do empreendimento envolvem entidade e órgão federais com provável aporte de recursos da União, embora na resposta à diligência a Prefeitura Municipal de São Paulo não tenha abordado se contará ou não com recursos federais para a execução da obra, entende-se que deva ser conhecido e negado provimento ao pedido de reexame, conforme proposta formulada pela Serur nas peças 232 e 233, que contou com o aval do Ministério Público junto ao TCU (peça 236) , pois que a rescisão da avença, isoladamente, não atende a determinação ínsita do item 9.1 e seu subitem, que condiciona a reavaliação dos indícios de IG-P à realização de nova licitação livre das irregularidades apontadas nos presentes autos. 
	À consideração superior, para posterior encaminhamento ao Gabinete do Relator do pedido de reexame, Exmo. Ministro Raimundo Carreiro."
2.	O titular da unidade da unidade técnica anuiu à proposta de encaminhamento da instrução, endossada pelo diretor da subunidade (peça 252) :
	"Manifesto-me de acordo com a proposta formulada pelo (a) AUFC GERALDO MAGELA TEIXEIRA, a qual contou com a anuência do (a) titular da SERUR/D2 (doc 62.087.704-4) .
	De fato, por meio dos subitens 9.1 e 9.1.1 do acórdão recorrido, o TCU estabeleceu que a realização de nova licitação livre das irregularidades verificadas seria a condição para que esta Corte reavaliasse a recomendação de paralisação. Dessa forma, as informações obtidas por meio de diligência, relativas à rescisão contratual e à adoção de medidas para a realização de novo certame, não interferem na apreciação do recurso e são atinentes ao exame do cumprimento do acórdão.
	Quanto à análise a cargo da Serur, cabe, nesta ocasião, apenas reiterar o posicionamento anterior desta unidade (peças 232 e 233) , já anuído pelo Ministério Público (peça 236) , no sentido de negar provimento ao recurso, uma vez que os argumentos apresentados mostraram-se insuficientes para a alteração da deliberação questionada.
3.	Por fim, transcrevo o parecer do representante do Ministério Público junto ao TCU (MPTCU) , Procurador Marinus Eduardo De Vries Marsico (peça 235) , oportunidade em que tinha se manifestado em relação ao posicionamento preliminar da Serur nos autos deste Pedido de Reexame (peças 232 e 233) , o qual foi ratificado (peças 250 a 252) :
Atuamos nestes autos de Relatório de Auditoria em atenção à solicitação do E. Relator à peça 234.
Trata o processo de auditoria conduzida pela Secretaria de Fiscalização de Infraestrutura Urbana (SeinfraUrbana) , realizada no âmbito do Fiscobras 2015, nas obras de implantação do Corredor de Ônibus - Radial Leste - Trecho 1, no município de São Paulo/SP, abrangendo o Edital de Pré-qualificação 1/2012, o Edital de Licitação 281/2013 e o Contrato 43/Siurb/13. A avença foi assinada em 19/7/2013, ao custo estimado de R$ 438.978.639,75 (data-base: fevereiro/2013) , figurando como vencedor do certame o Consórcio Mobilidade Urbana SP, constituído pelas empresas Construtora OAS S/A (líder do consórcio) e EIT Engenharia S/A.
A primeira fase do processo ultimou com o juízo de reprovação de alguns procedimentos levantados pela Unidade Técnica, pontos que tiveram reflexo no Acórdão 1923/2016-TCU-Plenário. Assim, a referida decisão está sendo questionada em sede de Pedido de Reexame pela Secretaria Municipal de Infraestrutura Urbana e Obras do Munício de São Paulo/SP (Siurb/SP) , tendo o mérito sido analisado pela Secretaria de Recursos (Serur) à peça 232. 
Ponto mais relevante da discussão, o sobrepreço inicialmente estimado em R$ 76,2 milhões, no curso do processo foi reduzido para aproximadamente R$ 46,4 milhões, dos quais R$ 23,5 milhões estão associados ao BDI. Nessa perspectiva, a recorrente indica que considerou BDI de 30%, percentual que em sendo aceito pelo Tribunal reduz o sobrepreço discutido para R$ 29,9 milhões, importância que perfaz 6,8% do valor total da obra. 
A defesa busca, dentre outras fontes, respaldo nos TC Processo 011.538/2015-5 e Processo 011.533/2015-3, os quais foram apreciados pelos Acórdãos 2.731/2015 e 2.636/2015, ambos do Plenário. Nessa toada, aduz que um BDI de 20,97% correspondente à faixa média para obras de média complexidade (Acórdão 2622/2019-TCU-Plenário) não deve ser aplicado ao caso concreto, pois, por exemplo, considera-se no aludido percentual 2% de ISS, ao passo que a prefeitura da cidade de São Paulo utiliza ISS de 3,5% diante de um limite de 5% (peça 226, p. 7) . 
A Siurb/SP repete a informação de que com o assentimento do BDI na faixa de 30% o possível dano seria de 6,8%, condição que respalda a discussão sobre a aceitação de sobrepreço em torno dos 10% do valor da obra, colocando em evidência trecho do Acórdão 2762/2010-TCU-Plenário (TC Processo 016.546/2010-5) , pretendendo-se com isso caracterizar que o percentual encontrado não justifica a paralização da obra.
 Ainda no campo dos julgados da Corte de Contas, é suscitado o Acórdão 325/2007-TCU-Plenário, que definiu o limite de 30,31% para o BDI. Aponta-se que em 2011 (Acórdão 2369/2011-TCU-Plenário) foram estabelecidos limites específicos para obras de construção, visto o noticiado acórdão de 2007 ter sido proferido na discussão de obras do setor elétrico. A nova decisão, contudo, segundo assertiva da interessada, não contemplou as obras rodoviárias, limitando-se a debater o custo das edificações. Assim, a recorrente recusa o emprego da deliberação de 2011 e sustenta que o Acórdão 2622/2013-TCU-Plenário não deveria servir de parâmetro na avaliação da SeinfraUrbana por impedimento temporal, porquanto o edital de pré-qualificação é de 2012 e o contrato de 2013.  
Nessa toada, segundo compreensão da secretaria recorrente, a adequação exigida pela Caixa Econômica Federal era de enquadramento aos parâmetros do PAC Mobilidade e observância dos limites impostos pelo TCU, que à época era da ordem de 30%.
A Secretaria de Recursos, na instrução de peça 232, sintetizou e debateu as alegações recursais nos seguintes tópicos: a.1) sobrepreço; a.2) controvérsias sobre BDI e incertezas para a continuidade do programa de mobilidade urbana; a.3) paradigma de BDI adotado pela complexidade e pela tipologia da obra; b) da restrição à competitividade da licitação decorrente da adoção indevida de pré-qualificação; c) restrição à competitividade da licitação decorrente de critérios inadequados de habilitação e julgamento; c.1) vedação a que uma mesma empresa seja contratada para mais de um empreendimento; c.2) restrição à funcionalidade de obra nas exigências de habilitação técnico-operacional; c.3) limitação de atestados para atender às exigências de habilitação técnico-operacional para contrato único ou simultâneos utilização de critérios subjetivos de avaliação de metodologia de execução; c.4) utilização de critérios subjetivos de avaliação de metodologia de execução; c.5) exigência de atestados de capacidade técnica relativos a serviços sem relevância técnica; d) ausência de aprovação do projeto básico pela autoridade competente do órgão responsável por realizar a licitação; e) quantificação inadequada dos serviços de armadura em aço dos elementos estruturais da obra, utilizando taxas estimativas de consumo de aço por volume de concreto, identificado no projeto básico; f) critério inadequado de medição e pagamento dos serviços de Administração Local, mediante pagamentos fixos mensais desvinculados da execução física da obra, o que afronta o disposto na jurisprudência do TCU.
Tendo enfrentado todos os pontos relacionados, a conclusão técnica foi pelo conhecimento do recurso para em relação ao mérito negar-lhe provimento.
A leitura das peças autuadas antes do recurso permite asseverar que nesta fase processual não houve inovação significativa dos argumentos e das provas, os quais foram amplamente discutidos e rejeitados pela unidade a quo responsável pela instrução do processo, com reflexo no julgamento do feito.
******
De antemão, no essencial, concordamos com a avaliação da secretaria especializada em recurso, inclusive no tocante à proposta de deslinde alvitrada, o que não inviabiliza o reforço no encaminhamento que passamos a apresentar. 
Focando exclusivamente na Bonificação de Despesa Indireta (BDI) , também conhecida como Benefícios e Despesas Indiretas, é oportuno registrar que, em linhas gerais, o BDI é o percentual a ser aplicado sobre os custos diretos com vistas a remunerar os custos indiretos da obra na execução do projeto, e que não são passíveis de individualização ou quantificação de maneira precisa (custos indiretos, remuneração, lucro e tributos) (in: Brasil, Tribunal de Contas da União. Estudo sobre taxas referenciais de BDI de obras públicas e de equipamentos e materiais relevantes - Brasília, 2013) . Ocorre que estudos e auditorias realizadas pelo TCU e outras entidades fizeram com que os itens que integram o BDI fossem modificados em quantidade e composição ao longo do tempo. Isso resultou no abandono de percentuais de bonificação inicialmente aceitos, conjuntura que desautoriza a tentativa de parte do jurisdicionado de resgatar esses percentuais a título de justificar valores questionados em auditorias mais recentes, desconsiderando com isso a evolução havida no tema.
Para se ter uma ideia mais clara, evidenciamos do recurso o seguinte trecho:
A incidência de BDI nas obras públicas, pela inerente complexidade que envolve a sua definição, é uma questão que vem passando por constantes evoluções tanto no mercado como no âmbito desse E. TCU. Em termos de jurisprudência dessa Corte, o tema ganhou maior consistência com a publicação do Acórdão nº 325/2007, publicado em 16.03.2007. 
Nesse Acórdão se estabeleceu como limite de incidência de BDI o percentual de 30,31%. Não obstante, tratava-se exclusivamente de obras do setor elétrico, mas, por ausência de outras referências jurisprudenciais na seara das obras públicas, passou a ser usado como referência nas obras realizadas com recursos federais. (peça 226, p. 9) .
A secretaria recorrente acerta quando afirma que o trabalho que embasou o Acórdão 325/2007-TCU-Plenário cuidou de obras de linhas de transmissão e subestações de energia elétrica, mas aponta percentual incompatível com os valores do item 9.2 da referida decisão, porquanto ficou assentado como BDI (LDI) mínimo 16,36%, médio 22,61% e máximo de 28,87%.
 Em julgamento de 2011 (Fiscobras 2011 - Acórdão 1667/2011-TCU-Plenário) , é indicado no relatório da decisão BDI perto de 30% como excessivo, devendo o contratante manter o BDI próximo do percentual médio constante no Acórdão 325/2007-TCU-Plenário, verbis:
Observa-se, então, que o Ministério da Integração Nacional adotou valores limítrofes para as despesas indiretas com administração central, despesas financeiras, riscos e lucro, resultando em percentual excessivo de BDI de 30,95%. Considera-se que, diante da materialidade dos valores envolvidos, o BDI deve ser mais próximo da média referencial do Acórdão 325/2007-TCU-Plenário. Para corroborar a aplicabilidade de percentual inferior de BDI, menciona-se que o edital da Concorrência 2/2007-MI, lançado pelo Ministério da Integração Nacional para as obras da 1ª etapa do PISF, adotou BDI de 23,9%; as propostas vencedoras variaram de R$ 97.679.861,51 a R$ 250.922.551,09, com percentuais de BDI variando de 15,61% a 24,20%, e média de 19,50% (data base 11/2006) . Conforme análise registrada em instrução nos autos do TC-Processo 028.502/2006-5. (negritamos) 
No mesmo ano, o Acórdão 2369/2011-TCU-Plenário, para obras de edificação (tabela incluída pelo Acórdão 2409/2011-TCU-Plenário) , considerou o BDI mínimo na faixa de 16,30% a 20,80%, máximo entre 25,30% e 30% e médio entre 20,50% e 25,10%, devendo o valor da obra ser levado em consideração no momento da indicação do BDI a ser aplicado, sendo que quanto mais caro o projeto menor o percentual do BDI dentro da faixa. Assim, o valor de 30% previsto na coluna máxima só deveria ser utilizado para obras até R$ 150.000,00, ao passo que para projetos acima de R$ 150.000.000,00 o percentual aceito é de 25,30%.
Registro similar foi feito no item 3.8.2 do Relatório do Acórdão 1455/2012-TCU-Plenário ao afirmar que o BDI de 35,41% aparenta ser demasiadamente elevado quando comparado aos valores usuais de mercado e à referência do Sicro2 (19,60%) , figurando como risco potencial de sobrepreço.
O processo evolutivo da composição do BDI torna-se incontestável com o item 9.1 do Acórdão 2622/2013-TCU-Plenário:
9.1. determinar às unidades técnicas deste Tribunal que, nas análises do orçamento de obras públicas, utilizem os parâmetros para taxas de BDI a seguir especificados, em substituição aos referenciais contidos nos Acórdãos ns. 325/2007 e 2.369/2011  (negritamos) :
	VALORES DO BDI POR TIPO DE OBRA 

	TIPOS DE OBRA
	1ºQuartil
	Médio
	3º Quartil

	CONSTRUÇÃO DE EDIFÍCIOS
	20,34%
	22,12%
	25,00%

	CONSTRUÇÃO DE RODOVIAS E FERROVIAS
	19,60%
	20,97%
	24,23%

	CONSTRUÇÃO DE REDES DE ABASTECIMENTO DE ÁGUA, COLETA DE ESGOTO E CONSTRUÇÕES CORRELATAS
	20,76%
	24,18%
	26,44%

	CONSTRUÇÃO E MANUTENÇÃO DE ESTAÇÕES E REDES DE DISTRIBUIÇÃO DE ENERGIA ELÉTRICA
	24,00%
	25,84%
	27,86%

	OBRAS PORTUÁRIAS, MARÍTIMAS E FLUVIAIS
	22,80%
	27,48%
	30,95%

	BDI PARA ITENS DE MERO FORNECIMENTO DE MATERIAIS E EQUIPAMENTOS
	1º QUARTIL
	MÉDIO
	3º QUARTIL

		11,10%
	14,02%
	16,80%

O item reproduzido e negritado não deixa dúvida que os parâmetros adotados até aquele momento eram os definidos nos Acórdãos 325/2007 e 2.369/2011, ambos do plenário.
A nosso ver, resta claro que mesmo antes do Acórdão 2622/2013-TCU-Plenário o Tribunal veio orientando em seus julgados quais referenciais deveriam ser observados pelo jurisdicionado, consolidando o valor médio de BDI para as obras rodoviárias próximo de 20%.  
Por isso mesmo, a entidade que pretende receber recursos federais precisa conhecer os valores paradigmáticos que são comumente adotados pelo TCU, em especial aqueles definidos mais próximos da solicitação de financiamento, tendo bastante cuidado para não indicar em seu projeto metodologia e composição de custos muito antigas, que em razão do tempo deixaram de ser aceitas como adequadas.
Conveniente esclarecer que os padrões assumidos pelo Tribunal podem ser flexibilizados, desde que o interessado demonstre as particularidades da obra e o impacto que elas têm no valor do projeto. Aspectos logísticos e de redutores de produtividade apontados pela Siurb/SP, a princípio, não são questões imprevisíveis e podem ser quantificados quando da elaboração do plano de execução da obra, não precisando figurar exclusivamente como índice a ser incorporado ao BDI. Por exemplo, se a companhia de controle de tráfego da cidade restringe o deslocamento de material para o período noturno, é possível estimar o número de operários que terão direito ao adicional noturno por ocasião do recebimento do material; se obras executadas sobre linhas de trem ou de metrô só podem ser implementadas na madrugada e nos finais de semana, o consórcio contratado pode informar quantas pessoas precisam trabalhar nesses períodos; se os trabalhos são interrompidos durante o período de reversão de faixas das vias, a empresa pode marcar o horário da mudança de turno ou descanso para esse período do dia etc. Assim sendo, as alegações desenvolvidas pela secretaria municipal, por estarem desacompanhadas de planilha que aponte os momentos de queda de produção e seu impacto financeiro, não merecem ser acolhidas.
Relevante falarmos que eventual alegação de violação do ato jurídico perfeito e de descumprimento unilateral do contrato não são aplicáveis em relação à União, porquanto o termo firmado entre o município e o consórcio constitui regra entre eles, não alcançando terceiro. O município solicitante do convênio, caso queira utilizar os recursos federais em projeto já contratado, precisa adequar as condições contratuais e de custo aos parâmetros definidos pelo Poder Público Federal.
Nessa toada, temos por acertadas a análise técnica integrante do relatório da decisão recorrida e a avaliação adicional feita pela Serur quanto ao descabimento de alguns valores e do percentual de BDI adotado na contratação, o que nos leva a concluir favoravelmente à proposta de encaminhamento quanto a esses pontos.
No tocante às falhas procedimentais apontadas na condução do certame, anuímos igualmente às conclusões técnicas, não restando evidente qualquer aspecto que mereça consideração complementar. Apenas para que não paire dúvida da condução indevida do certame, evidenciamos um aspecto registrado no relatório do acórdão em questão:
359.	A vedação a que uma mesma licitante pudesse se sagrar vencedora não foi justificada pela Siurb/SP, principalmente considerando que a abertura das propostas de preços das concorrências dos 15 empreendimentos não foi integralmente simultânea.
360.	Por exemplo, enquanto a licitação para o Corredor Radial Leste - Trecho 1 teve suas propostas entregues em 20/2/2013 (peça 105) , a licitação do Corredor Leste - Itaquera, no qual o Consórcio Mobilidade Urbana SP também foi pré-qualificado (peça 142, p. 2) , teve sua abertura em 5/4/2013 - cerca de 2 meses depois da licitação do Corredor Radial Leste - Trecho 1, quando já se sabia que esse consórcio havia se sagrado vencedor, haja vista que o julgamento das propostas ocorreu em 26/2/2013 (peça 94) .
361.	Portanto, a vedação a que uma mesma licitante se sagre vencedora de mais de um certame, associada ao conhecimento prévio das participantes propiciado pela pré-qualificação, elevou o risco de ocorrência de conluio no caso concreto.
		O excerto trazido à colação indica graves irregularidades procedimentais observadas na condução da licitação que levou ao Contrato 43/Siurb/13.
		Posto isso, à vista dos elementos existentes nos autos, alvitramos por que o E. Relator acolha integralmente a proposta de encaminhamento formulada pela Unidade Técnica às peças 232 e 233."
É o Relatório.

Jailton Zanon da Silveira (77.366/OAB-RJ) e outros, representando Caixa Econômica Federal; Rodrigo Numeriano Dubourcq Dantas (31920/OAB-PE), representando Ministério das Cidades (vinculador); Carlos Manoel Leite Gomes Florentino (222.111/OAB-SP) e outros, representando Consórcio Mobilidade Urbana SP; Jose Mauro Gomes, representando Prefeitura Municipal de São Paulo - SP

FISCOBRAS 2015. RELATÓRIO DE AUDITORIA NAS OBRAS DE IMPLANTAÇÃO DO CORREDOR DE ÔNIBUS - RADIAL LESTE TRECHO 1, LOCALIZADO NO MUNICÍPIO DE SÃO PAULO/SP. IRREGULARIDADES DE SOBREPREÇO (IG-P), RESTRIÇÃO À COMPETITIVIDADE DECORRENTE DA ADOÇÃO INDEVIDA DE PRÉ-QUALIFICAÇÃO (IG-P), RESTRIÇÃO À COMPETITIVIDADE DECORRENTE DE CRITÉRIOS INADEQUADOS DE HABILITAÇÃO E JULGAMENTO (IG-P), SUPERFATURAMENTO, AUSÊNCIA DE PROVIDÊNCIAS PARA RETOMAR OBRA PARALISADA, PROJETO BÁSICO DEFICIENTE, MOVIMENTAÇÃO IRREGULAR DA CONTA ESPECÍFICA DO CONVÊNIO. CONCESSÃO DE MEDIDA CAUTELAR. OITIVAS. MANUTENÇÃO DE IG-P. COMUNICAÇÃO AO CONGRESSO NACIONAL. DETERMINAÇÃO. PEDIDO DE REEXAME. PROPOSTA DE CONHECIMENTO E NÃO PROVIMENTO. AVAL DO MINISTÉRIO PÚBLICO JUNTO AO TCU DA PROPOSTA FORMULADA PELA SERUR. APRECIAÇÃO PELO PLENÁRIO COM MANIFESTAÇÃO DO RELATOR AD QUEM PARA REALIZAÇÃO, ANTES DA APRECIAÇÃO DO MÉRITO DO RECURSO, DE DILIGÊNCIA DA PREFEITURA MUNICIPAL DE SÃO PAULO PARA PRESTAR INFORMAÇÕES ATUALIZADAS ACERCA DA RESCISÃO DO CONTRATO 43/SIURB/13 E DOS PROCEDIMENTOS ADOTADOS PARA A RETOMADA DAS OBRAS. ATENDIMENTO DA DILIGÊNCIA. REITERAÇÃO DA PROPOSTA DE CONHECIMENTO E NEGATIVA DE PROVIMENTO DO RECURSO.

RELATÓRIO DE AUDITORIA (RA)

Secretaria de Recursos (Serur)

Inicialmente, registro que atuo nos presentes autos por força do art. 152 do Regimento Interno do TCU (RI/TCU) .
2.	 Trata-se de Pedido de Reexame interposto pela Secretaria Municipal de Infraestrutura Urbana e Obras de São Paulo contra os termos do Acórdão 1923/2016-TCU-Plenário da relatoria do Ministro Bruno Dantas, por meio do qual foi apreciado relatório de auditoria realizada nas obras de implantação do Corredor de Ônibus - Radial Leste - Trecho 1, localizado no município de São Paulo/SP.
3.       Na fase inicial que visava da seleção da proposta mais vantajosa para a Administração, foi lançado o Edital de Pré-Qualificação 1/2012 e, posteriormente, o Edital de Concorrência 281/2013. Findo o procedimento licitatório, a execução das obras e a elaboração do projeto executivo do empreendimento foram contratadas por meio do Contrato 43/Siurb/13, assinado em 19/7/2013, no valor de R$ 438.978.639,75,  sendo contratadas as empresas Construtora OAS S/A (líder do consórcio) e EIT Engenharia S/A, organizadas no Consórcio Mobilidade Urbana SP.
4.	  Na fiscalização em comento, foram identificadas irregularidades de sobrepreço (IG-P) , restrição à competitividade decorrente da adoção indevida de pré-qualificação (IG-P) , restrição à competitividade decorrente de critérios inadequados de habilitação e julgamento (IG-P) , superfaturamento, ausência de providências para retomar obra paralisada, projeto básico deficiente e movimentação irregular da conta específica do convênio.
5.        O relator a quo, Ministro Bruno Dantas, acolheu a proposta da Secretaria de Fiscalização de Infraestrutura Urbana (SeinfraUrb) que resultou no acórdão ora combatido. 
6.	Esse decisum, em síntese, informava à Comissão Mista de Planos, Orçamentos Públicos e Fiscalização do Congresso Nacional de que não teriam sido implementadas pela Secretaria Municipal de Infraestrutura Urbana e Obras (Siurb/SP) as medidas corretivas indicadas por esta Corte para sanear os indícios de irregularidades graves que se enquadram no disposto no inciso IV do § 1º do art. 112 da Lei 13.080/2015 (LDO 2015) , apontados no Contrato 43/Siurb/13 e no Edital de Pré-qualificação n. 1/2012.
7.	Nesse caso, o TCU poderia reavaliar a recomendação de paralisação das obras, caso fosse adotada pela (Siurb/SP) a seguinte providência, dentre outras, em função de subsistirem os indícios de IG-P apontados nos autos,  com potencial dano ao erário de R$ 46.438.178,81 (data-base: fevereiro/2013) :
9.1.1. realização de nova licitação que assegure a observância do princípio constitucional da isonomia, da ampla competitividade, da seleção da proposta mais vantajosa e do julgamento objetivo, nos termos do art. 3º da lei 8.666/1993, e cujo orçamento-base possua preços unitários readequados e aderentes aos referenciais de mercado, nos termos dos arts. 3º, 4º, 5º e 6° do Decreto 7.983/2013.
8.	Irresignada, a Siurb/SP interpôs, em 22/8/2016, o presente pedido de reexame, cujos elementos foram analisados pela Secretaria de Recursos (Serur) que propôs conhecer do recurso para, no mérito, negar-lhe provimento. Ante a natureza da matéria, o então relator, Ministro José Múcio Monteiro, solicitou o pronunciamento do Ministério Público junto ao TCU (MPTCU) . O representante do MPTCU, Procurador Marinus Eduardo De Vries Marsico, anuiu à proposta da Serur, de acordo com o parecer transcrito no relatório precedente.
9.	No voto condutor do Acórdão 709/2019-TCU-Plenário, de minha relatoria, embora tenha adotado como minhas razões de decidir a proposta da Serur, chancelada pelo MPTCU, como se pode ver em trecho que reproduzo da instrução transcrita no relatório precedente,  tive visão diversa da situação encontrada pelas instâncias antecedentes em razão de ter tomado conhecimento de novos elementos que seriam essenciais para o deslinde da questão:
7.	No entanto, após a edição do Acórdão 1923/2016-TCU-Plenário e da interposição de pedido de reexame contra essa deliberação pela Siurb/SP, verifico desdobramentos que apontam para uma solução diferente para o caso, ante o que exponho a seguir.
8.	Foi apensado a este processo o TC Processo 011.797/2018-5, que integrou o Fiscobras 2018 e tratou do monitoramento da determinação contida no item 9.2 do Acórdão 1923/2016-TCU-Plenário, com a finalidade de verificar as ações adotadas, pelo Ministério das Cidades e pela agora denominada Secretaria Municipal de Serviços e Obras de São Paulo (SMSO/SP) , com vistas ao saneamento das irregularidades detectadas na contratação das obras de implantação do Corredor de ônibus - Radial Leste - Trecho 1, classificadas como indícios de irregularidades graves com recomendação de paralisação (IGP) , nos termos art. 112, § 1º, inciso IV, da Lei 13.080, de 2/1/2015 (LDO/2015) .
9.	Do presente processo, bem como dos autos do TC Processo 011.797/2018-5, extraio o seguinte:
9.1	As obras de implantação do Corredor de ônibus - Radial Leste - Trecho 1 estão paralisadas desde março de 2015, anteriormente à primeira fiscalização do TCU, com execução física estimada em cerca de 1%.
9.2	O Ministério das Cidades, por meio do Ofício 185/2018/AECI/GAB-MCIDADE5-MCIDADES, de 24/5/2018 (peça 10 do TC Processo 011.797/2018-5) , informou a este Tribunal que, em junho de 2017, questionou a Prefeitura Municipal de São Paulo sobre a continuidade do apoio do Governo Federal para a implantação do empreendimento em tela. A Secretaria Municipal de Serviços e Obras de São Paulo (SMSO/SP) respondeu ao ministério que havia interesse apenas na execução dos projetos, abrindo mão do repasse relacionado às execuções das obras, "tendo em vista que a municipalidade pretende fazer nova licitação, já com as recomendações do órgão de controle" (Ofícios 0630/SMSO.G/2017 e 0631/SMSO.G/2017, ambos de 10/8/2017, peça 10 do TC Processo 011.797/2018-5) .
9.3	A SMSO/SP, por meio do Ofício 228/SMSO/ATAJ/2018, de 25/5/2018 (peça 11 do TC Processo 011.797/2018-5) , informou a este Tribunal que, em 1º/12/2017, propôs ao Consórcio Mobilidade Urbana SP, responsável pela elaboração dos projetos executivos e da execução das obras do Radial Leste - Trecho 1, a rescisão amigável do Contrato 043/SIURB/13. Ressalto que não há informações nos autos sobre a concretização dessa rescisão.
9.4	A instrução do TC Processo 011.797/2018-5 (peça 13) , assinalou as seguintes notícias sobre o empreendimento:
	a) em 11/5/2018: "A Prefeitura, por meio da Secretaria Municipal de Desestatização e Parcerias e com apoio da Secretaria Municipal de Mobilidade e Transportes, publica neste sábado (12) , no Diário Oficial do Município, um edital de Procedimento de Manifestação de Interesse (PMI) para receber da iniciativa privada estudos para a implantação, manutenção e operação da infraestrutura do BRT (Bus Rapid Transit) e paradas de embarque na Radial Leste." (http://www.capital.sp.gov.br/noticia/prefeitura-lanca-pmi-para-implantacao-de-rapidao-da-radial-leste) .
	b) em 11/5/2018: "A Prefeitura de São Paulo anunciou nesta sexta-feira (11) que quer retomar o projeto de construção de corredor de ônibus na Radial Leste, anunciado desde 2011, mas que até agora não saiu do papel. A ideia agora é construir um BRT  (via rápida de ônibus) sob o nome de Rapidão. A Radial Leste é a principal ligação viária da populosa zona leste com o centro da cidade. Para isso, a prefeitura abrirá espaço para que construtoras enviem projetos de exploração financeira do corredor, num processo chamado PMI  (Procedimento de Manifestação de Interesse) que deve durar até janeiro de 2019. A prefeitura acredita que o modelo mais viável seja o de PPP, em que a iniciativa privada se comprometa com a construção e manutenção da estrutura, enquanto o município pague uma taxa ao longo de até 35 anos." (grifos da instrução) . (https://www1.folha.uol.com.br/amp/cotidiano/2018/05/prefeitura-de-sp-retoma-projeto-de-corredor-de-onibus-na-radial-leste.shtml) .
	c) em 12/5/2018: edital de Chamamento Público 005/201837, publicado no Diário Oficial do Município de São Paulo, definindo como objeto  a "Apresentação de estudos técnicos de modelagens físico-operacional, econômico-financeira e jurídica para implementação e manutenção de corredores Bus Rapid Transit (BRT) na Radial Leste de São Paulo, considerando a extensão de 28,8 Km, distribuídos em 3 trechos, sendo: Trecho 1 - 12 Km, Trecho 2 - 7,4 Km e Trecho 3 - 9,4 Km, envolvendo a (i) implantação da infraestrutura de rede de corredores de transporte coletivo público e a requalificação de vias dos TRECHOS 1, 2 e 3; (ii) manutenção dos TRECHOS 1, 2 e 3; e (iii) manutenção e operação das PARADAS DE EMBARQUE situadas nos TRECHOS 1, 2 e 3."
10.	Como visto, a Prefeitura Municipal de São Paulo está empenhada em redimensionar todo o empreendimento na Radial Leste da cidade, que pode se concretizar, inclusive, via parceria público privada (PPP) . Portanto, caso sejam adotadas as providências acima elencadas, estaremos discutindo a regularidade de um contrato que não mais existe.
11.	Assim, proponho um caminho alternativo a ser adotado nesta oportunidade: antes do julgamento de mérito, diligenciar à Prefeitura de São Paulo para que informe a este Tribunal a situação do Contrato 043/SIURB/13, bem como o atual estágio dos procedimentos adotados para a retomada das obras dos corredores de transporte coletivo público na Radial Leste de São Paulo.
12.	Por último, menciono que o TC Processo 011.797/2018-5 foi julgado por este Colegiado na sessão de 24/10/2018 (Acórdão 2464/2018-TCU-Plenário, relator Ministro Bruno Dantas) . Naquela assentada, o Tribunal decidiu "comunicar à Comissão Mista de Planos, Orçamentos Públicos e Fiscalização do Congresso Nacional que não haviam sido implementadas pela Secretaria Municipal de Serviços e Obras de São Paulo (SMSO/SP) as medidas corretivas indicadas por esta Corte para sanear os indícios de irregularidades graves que se enquadram no disposto no art. 112, § 1º, inciso IV, da Lei 13.080, de 2/1/2015 (LDO/2015) , apontados no Contrato 43/Siurb/13 e no Edital de Pré-qualificação 1/2012-SPObras, relativos aos serviços de elaboração de projeto executivo e execução das obras do Corredor Radial Leste - Trecho 1 - São Paulo/SP, e que, assim, subsistem os indícios de irregularidades graves do tipo IGP".
13.	No voto condutor da citada deliberação, o relator fez a seguinte observação, que entendo reforça o encaminhamento que proponho nesta oportunidade:
'13.	Insta destacar que as ações em andamento relatadas pelo MCIDADES e pela SMSO/SP, especialmente a adoção de medidas visando rescindir o Contrato 43/Siurb/13, podem repercutir na análise do pedido de reexame interposto pelo órgão municipal contra o Acórdão 1923/2016-TCU-Plenário, o que recomenda o apensamento destes autos ao processo TC Processo 019.151/2015-2 para conhecimento do relator ad quem.'
10.	Em atendimento ao item 9.1 e subitens do Acórdão 709/2019-TCU-Plenário, a Prefeitura Municipal de São Paulo informou que o Contrato 43/Siurb/13 foi rescindido, conforme indicado pela Secretaria Municipal de Serviços e Obras de São Paulo (SMSO/SP) e consignado no voto balizador do Acórdão 709/2019-TCU-Plenário. 
11.	Além disso, informou o órgão que adotou providência com vistas à realização de nova licitação para a obra em comento, estando o ente municipal, no momento, à espera da análise e da aprovação dos projetos pela  Caixa Econômica Federal e pelo Ministério do Desenvolvimento Regional, sem informar, porém, se a obra contará ou não com recursos federais para a sua execução.
12. 	Nesse cenário, propõe a Serur que seja conhecido e negado provimento a este pedido de reexame, de acordo com a proposta formulada por aquela unidade instrutiva às peças 232 e 233, a qual foi endossada pelo MPTCU (peça 235) . 
13.	Arrima a Serur a sua proposta no fato de que a rescisão do Contrato 43/Siurb/13, isoladamente, não atende a determinação constante item 9.1 do acórdão guerreado, o qual condiciona a reavaliação dos indícios de IG-P à realização de nova licitação livre das irregularidades identificadas nestes autos (subitem 9.1.1 da mesma decisão) . 
Em face do exposto, acolho as análises e conclusões da Serur, endossadas em momento anterior pelo MPTCU, e Voto por que seja adotado o Acórdão que ora submeto ao escrutínio do Pleno.
TCU, Sala das Sessões Ministro Luciano Brandão Alves de Souza, em 14 de agosto de 2019.
RAIMUNDO CARREIRO 
Relator